臺灣高等法院臺中分院刑事判決　　 100年度交上訴字第1869號
上　訴　人　臺灣南投地方法院檢察署檢察官
被　　　告　魏谷旭
上列上訴人因被告肇事逃逸案件，不服臺灣南投地方法院99年度
交訴字第42號中華民國100年7月14日第一審判決（起訴案號：臺
灣南投地方法院檢察署99年度偵字第3343號），提起上訴，本院
判決如下：
    主  文
上訴駁回。
    理  由
一、公訴意旨略以：被告魏谷旭於民國99年7 月27日21時54分許
    ，駕駛車牌號碼8398-KA 號自小客貨車，沿南投縣埔里鎮○
    ○路由信義路往市區方向行駛至八德路路口時，本應注意車
    前狀況，並隨時採取必要之安全措施，而依當時並無不能注
    意之情事，詎竟疏未注意及此，貿然行駛，致追撞前方欲左
    轉進入中正路，由被害人張應寬駕駛之車牌號碼792-DNG 號
    機車，造成被害人車倒地，受有腦震盪合併頭皮血腫、背部
    挫傷之傷害（過失傷害部分業經撤回告訴，由原審法院另諭
    知公訴不受理判決確定）。詎被告於肇事，且造成被害人受
    有傷害後，竟未報警處理及在場等侯，隨即駕車逃逸，因認
    被告涉犯刑法第185條之4肇事逃逸罪嫌等語。
二、按犯罪事實應依證據認定之，無證據不得認定犯罪事實；不
    能證明被告犯罪者，應諭知無罪之判決；刑事訴訟法第154
    條第2 項、第301 條第1 項分別定有明文。又認定不利於被
    告之事實，須依積極證據，苟積極證據不足為不利於被告事
    實之認定時，即應為有利於被告之認定，更不必有何有利之
    證據（最高法院30年上字第816 號判例意旨參照）；事實之
    認定，應憑證據，如未能發現相當之證據，或證據不足以證
    明，自不能以推測或擬制之方法，以為裁判基礎（最高法院
    40年台上字第86號判例意旨參照）；認定犯罪事實所憑之證
    據，雖不以直接證據為限，間接證據亦包括在內；然而無論
    直接或間接證據，其為訴訟上之證明，須於通常一般之人均
    不致有所懷疑，而得確信其為真實之程度者，始得據為有罪
    之認定（最高法院76年台上字第4986號判例意旨參照）。另
    刑事訴訟法第161 條已於91年2 月8 日修正公布，其第1 項
    規定：檢察官就被告犯罪事實，應負舉證責任，並指出證明
    之方法。因此，檢察官對於起訴之犯罪事實，應負提出證據
    及說服之實質舉證責任。倘其所提出之證據，不足為被告有
    罪之積極證明，或其指出證明之方法，無從說服法院以形成
    被告有罪之心證，基於無罪推定之原則，自應為被告無罪判
    決之諭知（最高法院92年台上字第128 號判例意旨參照）。
三、證據能力部分：
  (一)按除顯有不可信之情況外，從事業務之人於業務上或通常業
    務過程所須製作之紀錄文書、證明文書得為證據，刑事訴訟
    法第159條之4第2款定有明文。又刑事訴訟法第159條之4第2
    款所稱從事業務之人於業務上或通常業務過程所須製作之紀
    錄文書、證明文書，因係於通常業務過程不間斷、有規律而
    準確之記載，且大部分紀錄係完成於業務終了前後，無預見
    日後可能會被提供作為證據之偽造動機，其虛偽之可能性小
    ，除非該等紀錄文書或證明文書有顯然不可信之情況，否則
    有承認其為證據之必要。醫院診斷證明書係病患就診或就醫
    ，醫師就其診斷治療病患結果，所出具之證明書。醫師法第
    17條規定，醫師如無法令規定之理由，不得拒絕診斷書之交
    付。醫師係從事醫療業務之人，病患如純為查明病因並以接
    受治療為目的，而到醫療院所就醫診治，醫師於例行性之診
    療過程中，對該病患所為醫療行為，於業務上出具之診斷書
    ，屬於醫療業務上或通常醫療業務過程所製作之證明文書，
    自該當於上開條款所指之證明文書。如為特定之目的（如訴
    訟之用）而就醫，醫師為其診療，應病患之要求並出具診斷
    證明書，因其所記載之內容，具有個案性質，應屬被告以外
    之人於審判外之陳述，且不符上開條款所稱之特信性文書要
    件，自不得為證據（最高法院95年台上第5026號判決可資參
    照）。查卷附之埔里榮民醫院診斷證明書，固屬被告以外之
    人於審判外之書面陳述，為傳聞證據，然上開證據係由醫師
    本於其專業知識為其進行醫療行為後，依其業務上例行性製
    作紀錄所開具之證明文書，應具有相當之中立性，又經核該
    診斷證明書之作成並無顯不可信之情形，且對被害人張應寬
    因此所受傷害之待證事項具有相當關聯性，依刑事訴訟法第
    159條之4第2款規定應有證據能力。
  (二)復按被告以外之人（包括證人、鑑定人、告訴人、被害人及
    共同被告等）於審判外之陳述雖不符刑事訴訟法第159條之1
    至之4等4條之規定，而經當事人於審判程序同意作為證據，
    法院審酌該言詞陳述或書面陳述作成時之情況，認為適當者
    ，亦得為證據；當事人、代理人或辯護人於法院調查證據時
    ，知有刑事訴訟法第159條第1項不得為證據之情形，而未於
    言詞辯論終結前聲明異議者，視為有前項之同意，同法第15
    9條之5定有明文。立法意旨在於傳聞證據未經當事人之反對
    詰問予以核實，原則上先予排除。惟若當事人已放棄反對詰
    問權，於審判程序中表明同意該等傳聞證據可作為證據；或
    於言詞辯論終結前未聲明異議，基於尊重當事人對傳聞證據
    之處分權，及證據資料愈豐富，愈有助於真實發見之理念，
    且強化言詞辯論主義，使訴訟程序得以順暢進行，上開傳聞
    證據亦均具有證據能力。本件卷附之道路交通事故現場圖、
    道路交通事故調查報告表(一)、(二)、南投縣政府警察局疑似道
    路交通事故肇事逃逸追查表，上開證據之性質雖屬傳聞證據
    ，然上開證據經本院於審理時予以提示並告以要旨，各經檢
    察官及被告等人表示意見。當事人已知上開證據係傳聞證據
    ，亦均未於言詞辯論終結前對上開證據之證據能力聲明異議
    ，本院審酌上開證據作成時，並無不當取證之情形，認為以
    之作為本案之證據亦屬適當，是上開證據自具有證據能力。
  (三)又按傳聞法則乃對於被告以外之人於審判外之言詞或書面陳
    述而為之規範。卷附之現場照片 8張，該照片內容均係傳達
    拍攝時現場情況，透過影像所傳達的情形與拍攝當時現場情
    形，在內容上的一致性，是透過科學、機械之方式，對於所
    拍攝內容所為忠實且正確之紀錄，拍攝影像並不存在人對現
    實情形的知覺、記憶所經常發生的表現錯誤，是認照片之性
    質係非供述證據，並無傳聞法則之適用，與本案待證事實具
    有自然之關聯性，且無證據證明係公務員違法取得之物，依
    法自得作為證據。又南投縣政府警察局埔里分局 99年12月1
    日投埔警偵字第0990019436號函附之救護紀錄光碟，係透過
    機器設備就現場實際情形予以攝錄而得，非屬供述證據，上
    開救護紀錄光碟經原審當庭勘驗播放予被告辨認，此有原審
    100年3月3日勘驗筆錄在卷為憑（見原審卷第 58頁），又檢
    察官及被告對於上開勘驗救護紀錄光碟內容之真實性均表示
    沒有意見（見原審卷第58頁），且經本院審理調查時提示告
    以要旨，請當事人表示意見，應認有證據能力。
四、公訴人認被告涉犯肇事逃逸罪嫌，無非係以被害人張應寬於
    警詢之證述、南投縣政府警察局道路交通事故現場略圖、醫
    院診斷證明書、南投縣政府警察局舉發違反道路交通管理事
    件通知單及現場照片 8張等證據為其主要論據。被告對檢察
    官起訴之犯罪事實，固於偵訊、原審準備程序、審理中及本
    院審理時均坦承不諱（見偵查卷第11頁、原審卷第14、21、
    56 頁、本院卷第 35頁），於本院準備程序時則供稱：伊不
    知道伊之行為是否構成肇事逃逸罪。惟按刑事訴訟法第 156
    條第 2項規定：被告或共犯之自白，不得作為有罪判決之唯
    一證據，仍應調查其他必要之證據，以察其是否與事實相符
    。立法旨意乃在防範被告或共犯自白之虛擬致與真實不符，
    故對自白在證據上之價值加以限制，明定須藉補強證據以擔
    保其真實性。所謂補強證據，係指除該自白本身之外，其他
    足以證明該自白之犯罪事實確具有相當程度真實性之證據而
    言，雖所補強者，非以事實之全部為必要，但亦須因補強證
    據之質量，與自白之相互利用，足使犯罪事實獲得確信者，
    始足當之（最高法院97年度台上字第1011號判決可資參照）
    。
五、經查：
  (一)被告於 99年7月27日21時54分許，駕駛車牌號碼8398 -KA號
    自用小客貨車，沿南投縣埔里鎮○○路由信義路往市區方向
    行駛至八德路路口時，本應注意車前狀況，並隨時採取必要
    之安全措施，而依當時並無不能注意之情事，詎竟疏未注意
    及此，貿然行駛，致追撞前方欲左轉進入中正路，由被害人
    張應寬駕駛之車牌號碼 792-DNG號重型機車，造成被害人張
    應寬人車倒地，受有腦震盪合併頭皮血腫、背部挫傷之傷害
    一情，業據被告於警詢、偵訊、原審準備程序、審理中及本
    院審理時均坦承不諱（見警卷第 9頁、偵查卷第11頁、原審
    卷第14、21、56、87頁、本院卷第35頁），核與被害人張應
    寬於原審審理時證述之情節相符（見原審卷第74至75頁），
    復有道路交通事故現場圖、道路交通事故調查報告表(一)、(二)
    、埔里榮民醫院診斷證明書及現場照片 8張（見警卷第14至
    17頁）附卷可查，被告有於上開時、地與被害人張應寬發生
    車禍肇事之事實，堪予認定。
  (二)按 88年4月21日增訂之刑法第185條之4之肇事致人死傷逃逸
    罪，其立法理由謂：「為維護交通安全，加強救護，減少被
    害人之死傷，促使駕駛人於肇事後，能對被害人即時救護，
    特增設本條，關於肇事致人死傷而逃逸之處罰規定。」依上
    開立法理由觀之，刑法第185條之4規定之目的是為維護交通
    安全及救護被害人，並非為保障被害人之求償權或避免警察
    追緝困難而設。上開條文所謂「逃逸」之行為，應係指行為
    人不留在肇事現場為即時救護、避免後車再度撞擊或協助相
    關人員迅速處理事故而離去之行為，蓋此一離去行為將可能
    促使肇事所發生之損害有再度擴大之危險。是行為人是否構
    成刑法肇事逃逸罪，自應視行為人於肇事後對被害人是否已
    盡救護義務，未使被害人暴露於延遲救護之危險。
  (三)查被告於警詢時供述：伊肇事後有下車查看，並把傷者扶到
    路旁，在現場等候救護車，直到救護車將傷患送往醫院等語
    （見警卷第 9至10頁）；於偵訊時供稱：伊有在現場等候傷
    者上救護車等語（見偵查卷第11頁）；於原審準備程序時供
    稱：伊撞倒張應寬後，有在現場等候救護車到來，一直到張
    應寬上救護車伊才離去等語（見原審卷第56頁），是被告自
    始均供稱其肇事後有在現場等候救護車救護傷者張應寬。又
    證人即被害人張應寬於原審審理時證述：「（問：99年 7月
    27 日晚上9點多，你有無騎機車經過埔里鎮○○路與八德路
    口？）有。」、「（問：當時被告有無撞到你？）有，我從
    八德路要左轉中正路，我是綠燈行駛，我左轉過去中正路就
    被被告從後面撞到我，撞到之後我就暈倒，被告就把我拖到
    旁邊一直搖我，搖到我醒來，之後我就打電話給我兒子說我
    被撞。」等語（見原審卷第74至75頁），益證被告於肇事後
    ，確有馬上下車查看，並將傷者張應寬扶至路旁等候救護車
    。準此，被告上開自白肇事逃逸犯行是否與事實相符，即有
    疑問。
  (四)證人汪豊盛（即現場救護人員）於原審審理時證述：「（問
    ：99年 7月27日晚上你有無到埔里鎮○○路救護本件車禍的
    傷患？）有。」、「（問：你約當天晚上幾點到達現場？）
    到達的時間是22時整，我們受理之後是21時54分出發，當時
    下著毛毛雨。」、「（問：你在現場有無看到被告？）有。
    」、「（問：你在現場有無跟被告交談？）有，我問被告車
    子是不是你開的，請被告簽名，被告說是，被告第一次簽我
    看不懂，我就請被告再重新簽一次，被告簽名之後我才把傷
    患張應寬送走。」、「（問：你剛剛說請被告簽名的資料，
    是否就是這份南投縣政府消防局救護紀錄表？〈提示原審卷
    第 41頁〉）是，被告第1次簽名在『現場狀況創傷欄』內，
    寫得很潦草，被告第 2次簽名在『交通事故車輛相關資料』
    欄車號下面。」等語（見原審卷第77至79頁），復有南投縣
    政府消防局救護紀錄表乙紙在卷可稽（見原審卷第41頁），
    其上確已載明被告駕駛之車牌號碼 8398-KA號黑色三菱休旅
    車為交通事故車輛之一。再者，原審於 100年3月3日當庭勘
    驗南投縣政府警察局埔里分局檢送本件之救護紀錄光碟，勘
    驗結果如下：「救護車上監視錄影畫面顯示 99年7月27日21
    時58分25秒開始，救護車到達現場，上方二個畫面顯示車牌
    號碼 8398-KA號黑色休旅車停在對向車道路旁，未移動，車
    牌號碼清晰可見，同日21時59分31秒，救護車上人員呼叫，
    請對方通知派出所員警到場處理，同日 22時0分15秒，救護
    車為搭載傷者移動位置，同日 22時0分27秒左上方畫面穿著
    短袖紅色上衣之人即被告，幫忙指示救護車停放位置，22時
    0分36秒左下方畫面顯示被告正在講手機。同日 22時2分9秒
    救護人員將傷者抬上救護車，同日 22時3分24秒錄影畫面結
    束。」，此有勘驗筆錄在卷可查（見原審卷第58頁）。由上
    可知救護人員到場後有呼叫通知派出所員警到場處理，被告
    並向到場救護之人員坦承為肇事車輛之駕駛，復在南投縣政
    府消防局救護紀錄表上載有被告駕駛之車牌號碼8398-KA 號
    之「交通事故車輛相關資料」欄內簽名，至被害人張應寬上
    救護車，被告始開車離去等事實堪予認定。
  (五)綜合上開證據，足知被告於肇事後確有下車查看，並隨即將
    傷者張應寬扶至路旁等候救護車到達，且向到場救護之人員
    坦承為肇事車輛之駕駛，復在南投縣政府消防局救護紀錄表
    上載有被告駕駛之車牌號碼 8398-KA號之「交通事故車輛相
    關資料」欄內簽名，直至被害人張應寬上救護車，被告始開
    車離去甚為明確。依此，被告對於被害人張應寬應已善盡救
    護之義務，未使被害人暴露於延遲救護之危險，亦即未使肇
    事所發生之損害有再度擴大之危險，故尚難認被告主觀上有
    肇事逃逸之故意，客觀上亦難謂有逃逸行為。
  (六)至被告於肇事後曾要求被害人張應寬不要報警，且於被害人
    張應寬上救護車後，未在場等候員警到來，亦未隨救護車赴
    醫院探視傷者，復未留有姓名、聯絡資料予被害人張應寬等
    情，固經被告於原審及本院審理時供承在卷（見原審卷第88
    頁、本院卷35頁），並經證人即被害人張應寬於原審審理時
    證稱屬實（見原審卷第76頁）。另證人汪豊盛於原審審理時
    復證述：被告第一次簽我看不懂，我就請被告再重新簽一次
    ，被告簽名之後我才把傷患張應寬送走，我告訴被告要他在
    那邊等警察來，我們救護車要離開現場的時候，被告站在肇
    事車子的前面，後來我們救護車開走不到 1分鐘，坐在副駕
    駛座的實習生郭展維就說被告已經把車子開走了，當時我是
    駕駛，我從照後鏡看，看到被告把車子開走，我駕駛救護車
    由中正路左轉仁愛路要到埔里榮民醫院，當時我左轉的時候
    ，我請郭展維幫我看被告行駛的方向，實習生郭展維告訴我
    說他看到被告由中正路右轉往五頓街的方向等語（見原審卷
    第77至79頁）。然按刑法肇事逃逸罪之立法目的本非保障被
    害人之求償權或避免警察追緝困難而設，業如前述，且被告
    有無在現場等候員警到場，此僅涉及被告是否成立自首問題
    ，故縱使被告要求被害人張應寬不要報警、未隨救護車赴醫
    院探視傷者、未留有姓名、聯絡資料予被害人張應寬、簽名
    潦草、行駛和救護車相反方向各節屬實，均與被告是否成立
    肇事逃逸罪無涉，況南投縣政府消防局救護紀錄表（見原審
    卷第41頁）上確已載明被告駕駛之車牌號碼 8398-KA號黑色
    三菱休旅車（該車為被告所有，業經被告供明在卷，參警卷
    第 9頁）為交通事故車輛之一，且經被告簽名於其上，益認
    本件被告並未有因肇事逃逸而致無法追查之情形，是被告前
    揭自白顯係對於法律適用之誤認，自難僅憑被告有瑕疵之單
    一自白即以肇事逃逸罪相繩。
六、綜上所述，本件檢察官所舉被告涉犯肇事逃逸罪嫌之證據，
    本院認均尚未達於通常一般之人均不致有所懷疑，而得確信
    其為真實之程度。此外，復查無其他積極證據，足認被告確
    涉有檢察官所指訴之肇事逃逸犯行，自不能以推測或擬制之
    方法，以為認定被告犯罪之裁判基礎。被告此部分被訴肇事
    逃逸罪，公訴人所提出之證據或所指出之證明方法，尚不足
    為被告有罪之積極證明，或說服法院形成被告有罪之心證，
    原審審理結果，認被告罪嫌不足而為無罪之諭知，並無不合
    。檢察官上訴意旨略以：被告於肇事後曾拜託被害人張應寬
    私下和解，及被告未報警處理，亦未留下姓名及聯絡資料，
    足證被告主觀上確有肇事逃逸之故意。且被告於救護車到場
    時，先在消防局救護記錄表之現場狀況創傷欄內，故意簽名
    潦草應付救護人員，意圖使警方事後無法依簽名追查肇事人
    ，復假裝要尾隨救護車到醫院探視被害人張應寬之傷勢，以
    卸除救護人員心防，而未報警前往現場逮捕被告（按依上開
    勘驗救護紀錄光碟結果，救護車上人員有呼叫通知派出所員
    警到場處理，故此部分檢察官顯有誤認，併此敘明），惟尾
    隨到中正路之後，即右轉至與救護車相反方向之五頓街方向
    逃逸，事後經警方循線始查獲，被告明顯有逃避追緝之行為
    等情，指摘原判決不當，惟本院就上開情形業已說明如前，
    因此檢察官上訴並無理由，應予駁回。
據上論結，應依刑事訴訟法第368條，判決如主文。
本案經檢察官張慧瓊到庭執行職務。
中    華    民    國   100    年    11    月    14    日
            刑事第十二庭  審判長法  官  康  應  龍
                                法  官  黃  家  慧
                                法  官  張  靜  琪
以上正本證明與原本無異。
檢察官得上訴。
如不服本判決應於收受送達後10日內向本院提出上訴書狀，其未
敘述上訴理由者，並得於提起上訴後10日內向本院補提理由書狀
（均須按他造當事人之人數附繕本）「切勿逕送上級法院」。
                                書記官  李  淑  芬
中    華    民    國   100    年    11    月    14    日